【裁判字號】    96,訴,217
【裁判日期】    991126
【裁判案由】    返還不當得利
【裁判全文】
臺灣新竹地方法院民事判決               96年度訴字第217號
原      告  楊邦立即廖敏佐
兼上一人訴  楊淑貴
訟代理人
上二人共同  錢炳村律師
訴訟代理人
被      告  廖政賜
上列當事人間返還不當得利事件，本院於民國99年10月28日言詞
辯論終結，判決如下：
    主      文
原告楊淑貴與被告共有坐落新竹市○○段一五六四地號，面積三
三七點零二平方公尺土地，及原告楊邦立即廖敏佐與被告共有同
段第三五建號（含增建部分）之四層建物應予變賣，所得土地部
分價金，按原告楊淑貴與被告各二分之一，房屋部分價金，按原
告楊邦立即廖敏佐與被告各二分之一之比例分配之。
被告應給付原告楊邦立即廖敏佐新臺幣壹拾壹萬陸仟肆佰肆拾參
元及自民國九十八年十二月十一日起至清償日止，按年息百分之
五計算之利息；並應自民國九十八年十二月一日起至返還前項建
物之日止，按年給付原告楊邦立即廖敏佐新臺幣貳萬零肆佰陸拾
伍元。
原告其餘之訴駁回。
訴訟費用由被告負擔百分之三十七，餘由原告負擔。
本判決第二項得假執行。
原告其餘假執行之聲請駁回。
    事實及理由
壹、程序方面
    按訴狀送達後，原告不得將原訴變更或追加他訴，但擴張或
    減縮應受判決事項之聲明者，不在此限，民事訴訟法第255
    條第1項第3款定有明文。查本件原告起訴時，原係聲明：「
    一、被告應給付原告新臺幣（下同）52萬5,474元，及自起
    訴狀送達之日起至清償日止，按年息百分之5計算之利息，
    並自93年4月起至搬遷之日止，按月給付3萬元及按年息百分
    之5計算之利息。二、坐落新竹市○○段35號建物（建物門
    牌號碼為新竹市○○路648巷104弄23號）及地號1564號之土
    地請求強制分割並除去抵押權。三、坐落新竹縣竹東鎮○○
    段寶山小段地號396-54及同段410-6地號土地請求強制分割
    。四、訴訟費用由被告負擔。五、願供擔保，請准宣告假執
    行。」嗣兩造於訴訟進行中就前揭寶山小段396-54及410-6
    地號土地分割達成訴訟上和解，原告並就其餘部分變更聲明
    為：「一、被告應給付原告楊淑貴、楊邦立即廖敏佐173 萬
    1,153元，及自訴狀繕本送達之翌日起至清償日止，按年息
    百分之5計算之利息。二、被告應給付原告楊淑貴、楊邦立
    即廖敏佐自98年12月1日起至返還房地日止每年12萬8,998元
    。三、坐落新竹市○○段35號建物（建物門牌號碼為新竹市
    ○○路648巷104弄23號）及地號1564號之土地准予分割。
    四、訴訟費用由被告負擔。五、願供擔保，請准宣告假執行
    。」核係屬擴張或減縮應受判決事項之聲明，參酌前揭規定
    ，應予准許。
貳、實體方面
一、原告主張：
（一）被告與原告楊淑貴原為夫妻關係，於86年5月間離婚，嗣
      於93年1月間經臺灣高等法院89年度上更（一）字第435號
      、最高法院93年度台上字第172號裁判新竹市○○段35號
      建物即門牌號碼為新竹市○○路648巷104弄23號房屋（下
      稱系爭房屋）為原告楊邦立即廖敏佐與被告共有，而系爭
      房屋坐落之新竹市○○段1564號土地（下稱系爭土地）為
      原告楊淑貴與被告共有，惟被告自離婚之日起即強行占有
      系爭房地迄今，而原告雖未使用系爭房地卻每年繳納房屋
      及土地稅款。
（二）按無法律上之原因而受有利益，致他人受損害者，應返還
      其利益。雖有法律上之原因，而其後已不存在者，亦同。
      民法第179條定有明文。查被告佔據系爭房地使用，卻不
      願繳稅金，亦不願給付佔用部分之租金，並任由稅務局向
      原告課徵稅金，被告顯受有相當租金之利益，致原告受有
      損害，且並無法律上之原因，故已符合不當得利之規定。
      本院93年訴字第597號判決既認系爭房地拆屋還地無理由
      ，惟尚一直為被告使用中，原告均無法使用，原告顯受有
      損害，而被告受有利益，故被告應返還其相當租金之不當
      得利。茲將被告相當租金之不當得利之金額計算如下：
  １、被告就系爭房屋應給付原告楊邦立即廖敏佐租金部分：
      依土地法第97條規定，城市地方房屋之租金，以不超過土
      地及其建築物申報總價年息百分之10為限。查原告楊邦立
      即廖敏佐於90年就系爭房屋之課稅現值為34萬3,700元，
      且系爭土地之課稅現值為52萬5,720元，兩者合計金額之
      10%為8萬6,940元。而被告與原告楊淑貴於85年6月離婚，
      是被告應自離婚之日起（願以85年7月1日為起算日），每
      年應給付8萬6,940元之相當租金之不當得利，至98年12月
      1日止計13.42年，共116萬6,735元。
  ２、被告就系爭土地應給付原告楊淑貴租金部分：
      依土地法第110條規定，地租不得超過地價百分之8，約定
      地租或習慣地租超過地價百分之8者，應比照地價百分之
      8減定之，不及地價百分之8者，依其約定或習慣。查原告
      楊淑貴於90年就系爭土地之課稅現值52萬5,720元之8%為4
      萬2,058元。而被告與原告楊淑貴於85年6月離婚，是被告
      應自離婚之日起（願以85年7月1日為起算日）至被告返還
      系爭土地為止，每年應支付4萬2,058元相當租金之不當得
      利，至98年12月1日止計13.42年，共56萬4,418元。
  ３、小計：以上每年合計為12萬8,998元，自85年7月1日起至
      98年12月1日止計173萬1,153元。
（三）次按共有物之分割，依共有人協定之方法行之。分割之方
      法不能協議決定，或於協定決定後因消滅時效完成經共有
      人拒絕履行者，法院得因任何共有人之請求，命下列之分
      配：一、以原物分配於各共有人。但各共有人均受原物之
      分配顯有困難者，得將原物分配於部分共有人。二、原物
      分配顯有困難時，得變賣共有物，以價金分配於各共有人
      ；或以原物之一部分分配於各共有人，他部分變賣，以價
      金分配於各共有人。以原物為分配時如共有人中有未受分
      配，或不能按其應有部分受分配者，得以金錢補償之。以
      原物為分配時，因共有人之利益或其他必要之情形，得就
      共有物之一部分能維持共有。共有人相同之數不動產，除
      法令另有規定外，共有人得請求合併分割。共有人部分相
      同之相鄰數不動產，各該不動產均具應有部分之共有人，
      經各不動產應有部分過半數共有人之同意，得適用前項規
      定，請求合併分割。但法院認合併分割為不適當者，仍分
      別分割之。變賣共有物時，除買受人為共有人外，共有人
      有依相同條件優先承買之權，有二人以上願意優先承買者
      ，以抽籤定之。民法824條訂有明文。本件無不能分割之
      情形，惟系爭房地現由被告之子女占用中，若以原物分割
      ，原告顯無法使用系爭房地，況被告不但不同意分割，亦
      不同意拍賣或變價分割，故本件根本解決之方式為將系爭
      房地拍賣分割，可做較精準之計算，並將所賣得價金分配
      之。
（四）對被告抗辯之陳述：
  １、依被告之自陳，系爭房屋乃拆除改建，但竟未經原告之同
      意，在原告等尚有二分之一權利之下，若其主張成立，亦
      顯係對原告為侵權行為，應回復原狀之；被告嗣又自陳係
      部分增建，且亦改變外觀，不但前後所述自相矛盾，顯亦
      侵害原告等之權利，蓋原告尚有原二分之一之權利，其竟
      無視於原告應有之權利，況本院93年訴字第597號判決亦
      認原建物已達完全滅失的情況，不足採信，又其增建部分
      對原告並無實益，且係侵害原告之所有權，原告亦得依民
      法第767條請求除去之。是本件究係改建或增建，被告之
      說詞前後不一，時而言改建，時而言增建，原告均主張係
      增建，且否認有同意之；縱認有同意，原告亦終止之。又
      被告身為建商，熟知建屋程序，倘原告曾同意被告改建系
      爭房屋，被告又豈會未要求原告簽立同意書以讓改建合法
      化？
  ２、系爭房屋建物之原有結構可使用數十年，此從一般貸款資
      料即可知之，且系爭建物僅20餘年，屋齡仍甚年輕，若已
      無價值，被告何必予以增建？是系爭房屋之原有架構尚有
      價值。
  ３、原告否認免除被告之債務，若被告仍主張之，應由其負舉
      證責任。
  ４、本院93年訴字第597號判決於理由中之判斷「認被告借貸
      系爭土地之目的尚未使用完畢」並無既判力，故被告主張
      受前開判決之既判力所及，顯無理由。
  ５、被告辯稱系爭房屋於84年間設定本金1,200萬元之最高限
      額抵押權予萬通銀行，故原告應給付半數即600萬元予被
      告云云，惟設定最高限額抵押權未必即有借款，縱有借款
      也是供被告公司週轉及其個人花用，被告為該貸款之借款
      債務人，且設定抵押之金額通常比借款金額高2至3成。況
      設定抵押一事與本案無關，倘被告認原告應給付其費用，
      請被告另提訴訟解決紛爭。
（五）為此聲明：
  １、被告應給付原告楊淑貴、楊邦立即廖敏佐173萬1,153元，
      及自訴狀繕本送達之翌日起至清償日止，按年息百分之5
      計算之利息。
  ２、被告應給付原告楊淑貴、楊邦立即廖敏佐自98年12月1日
      起至返還系爭房地日止每年12萬8,998元。
  ３、系爭房地准予分割。
  ４、訴訟費用由被告負擔。
  ５、願供擔保，請准宣告假執行。
二、被告則以：
（一）原告楊淑貴稱系爭房地為其出資購買云云，與事實不符，
      系爭房地係被告購買取得，並以系爭房地設抵押貸款1000
      萬元借予原告楊淑貴之親屬使用，後為安撫原告楊淑貴而
      於80年1月17日將該系爭房地之二分之一所有權贈與原告
      楊淑貴，此參本院93年度訴字第597號判決即明；嗣被告
      與原告楊淑貴於85年間離婚時曾約定原告楊淑貴親屬向被
      告所借款項不得追討，作為原告楊淑貴之生活費，而原告
      楊淑貴應將其所有系爭房地之部分歸還被告，並約定系爭
      房地由被告使用至今。詎原告楊淑貴於離婚後不久又以復
      合為藉口再度與被告同居，同時否認離婚協議、拒絕將系
      爭房地歸還，又雙方於同財共居時協議將破損不堪使用之
      系爭房屋原建物重新改建擴大，並於86至87年間將系爭房
      地改建完成，以作為下一代子女們居住安身立命之場所，
      是系爭房屋之改建係經原告同意，嗣原告楊淑貴將其所有
      系爭房屋之部分贈予原告楊邦立即廖敏佐。即使原告楊淑
      貴在土地建物移轉訴訟時得到勝訴（89年度上更一字第
      435號），但早在判決前雙方都已確定系爭房地未來使用
      方式，如今系爭房屋為被告子女廖安仁、廖安淇共同居住
      管理，並繳交系爭房地所衍生之一切費用。
（二）查系爭房屋之原建物於86年底拆除重建，有工料估驗請款
      單、平面配置圖、重建前後相片等可佐，亦即系爭房屋之
      原建物於86年底已因拆除而不足以蔽風雨，喪失其經濟效
      用而滅失，86年底拆除後重建之現有建物，係被告一人出
      資鳩工興建，面積達562.11平方公尺（折合170坪），遠
      非原建物可比；現建物既係被告一人單獨所有，原建物早
      已因滅失而不復存在。而原告楊邦立即廖敏佐係於88年11
      月23日經原告楊淑貴贈與取得系爭房屋二分之一之所有權
      ，惟被告於前開贈與行為完成前即86年底，即經原告楊淑
      貴同意僱工改建系爭房屋，並於87年完工，是原告楊邦立
      即廖敏佐受贈取得僅為形式上之系爭房屋原建物二分之一
      所有權，事實上系爭房屋之原建物早已因改建而不存在，
      僅留下無法居住使用之房屋支架約25坪，是其主張分割共
      有物並無理由。如今該滅失建物的數量與價值，也因新竹
      市政府工務單位掌管之使用執照及相關文件遭燒毀而滅失
      ，無法鑑定勘估其價值與數量等情，業經本院93年度訴字
      第597號判決委請新竹市建築師公會派員並由原告陪同在
      現場勘估，嗣判決在案。
（三）次查，原告楊淑貴曾於85年11月間授權被告代為處理系爭
      房地，此有被證4之授權書及土地建物權狀可參，該授權
      至今尚未解除，被告既獲原告楊淑貴之授權，貸款及增改
      建使用均經原告楊淑貴依法授權，當然無所謂不當得利。
      且本院93年度訴字第597號判決內容已明載：「原告取得
      系爭土地之時，土地上既有被告所有門牌號碼新竹市○○
      路648巷104弄23號房屋坐落，應認被告所有系爭房屋坐落
      在系爭土地上，係經過原告之同意，而與原告間成立使用
      借貸之關係，再因原告其後既知悉被告有改建系爭房屋之
      事，卻未表示異議，亦係同意被告繼續使用系爭土地，遑
      論，被告主張其所改建的房子，已致原有建物已達完全滅
      失的情況，既不足採信，是原有建物既未達不堪使用之狀
      態，應認被告借貸系爭土地之目的尚未使用完畢，故原告
      主張被告改建後之系爭房屋占用系爭土地，應屬無權占有
      ，委無足採。」，是經本院民、刑事庭多次調查審理，一
      致認定系爭房屋之拆除重建乃原告楊淑貴所知情並同意，
      雙方已成立無償借貸關係，故在該借貸關係尚未終止前，
      被告並無任何不當得利，且使用目的既尚存在，原告楊淑
      貴亦不得請求分割系爭土地。又依民法第343條之規定，
      債權人向債務人表示免除其債務之意思者，債之關係消滅
      。另本院在98年8月21日開庭審理時曾提及「之前沒有這
      樣的判例，今年有這樣的判例，可循判例解決爭議，就是
      由一方買回系爭房地」，惟本院93年度訴字第597號判決
      已清楚載明「應認被告借貸系爭土地之目的尚未使用完畢
      」，自應受其拘束。
（四）再查，系爭房地當初貸款1,200萬元借予原告楊淑貴之家
      屬使用等情，參被證1之土地建物抵押權設定契約書載明
      原告為義務人兼連帶保證人、被證2之他項權利證明書載
      明義務人為被告與原告楊淑貴即明，是原告楊淑貴本應負
      起二分之一的債務。離婚後被告獨自清償債務，原告楊淑
      貴並未履行其義務，故被告暫不塗銷抵押權登記，等原告
      楊淑貴履行其二分之一債務義務後，被告才同意塗銷。被
      告不同意分割系爭房地，亦不同意將系爭房地拍賣或變價
      出售；倘原告堅持主張分割或變價拍賣，出售後所得金額
      按民法第179條不當得利規定，應優先抵扣被告所支付之
      本息，若被告當時無法按時繳交本息，系爭房地早就被銀
      行查封拍賣，是原告楊淑貴就不足之金額亦有清償責任，
      茲將原告楊淑貴應負擔之本息分別計算如下：
  １、貸款總金額為1,200萬，故原告楊淑貴須負擔二分之一即
      600萬元。
  ２、銀行利息為8.5%，每月應繳利息為85,000元（計算式：
      1200萬×8.5%÷12個月＝85,000元），被告自85年離婚後
      第2個月起計至93年5月由被告清償完畢日止，計支付102
      個月，共繳付利息867萬元（計算式：102×85,000＝8,
      670,000），其中二分之一即4,33萬5,000元為原告楊淑貴
      所應負擔。
  ３、另被告替原告楊淑貴代墊其應負擔之貸款本金600萬元，
      自93年6月起至97年8月止計50個月，按法定利率5%計息，
      是原告楊淑貴應支付被告利息125萬元（計算式：600萬元
      ×5%÷12個月×50個月＝125萬元）
  ４、綜上，原告應支付被告之金額合計為1,l58萬5,000元，應
      在系爭房地變價後所取得金額先扣抵歸還被告。
（五）又房屋售價取決於外觀、建材耐用度、裝潢等，若無被告
      對系爭房屋維護經營及增改建，系爭房屋早就年久失修，
      何來賣相及賣價可言，而原告楊邦立即廖敏佐對系爭房屋
      未盡所有權人管理責任，卻欲分取系爭房屋變價後之利益
      實為不合理，倘若原告堅持分割或變價出售，按民法第
      176條無因管理之規定，系爭房屋變價出售後所取得金錢
      應優先扣抵被告在系爭房屋所花費金額，參以臺灣高等法
      院92年田平字第4429號委請中華經建鑑定中心鑑定增改建
      後系爭房屋之價格為7,763,700元，且原告楊淑貴亦認同
      此價格，並多次於訴訟中援用，是原告應負擔系爭房屋增
      改建後價格之二分之一即3,881,850元，及自鑑價日92 年
      7月起到97年8月止計61個月之利息986,600元（計算式：
      0000000元×利息5%÷12個月×61個月＝986600元），共
      計4,868,450元（計算式：0000000＋986600元＝0000000
      ），故系爭房屋變價後所得金錢應優先扣抵被告支付之增
      改爭建物鑑價價格。
（六）另本院於98年8月21日提出的鑑價報告對系爭房地市場價
      格或經濟價值顯有誤解，分別說明如下：
  １、房價部分：
      本院所提出之鑑價報告係自抄錄中華經建公司於92年6月
      26日之鑑定，當時鑑價之目的係於台灣高等法院田民平字
      第4429號案件做為被告改建費用之依據，復參以本院93年
      度訴字第597號判決內容：「被告改建系爭房屋後之外觀
      ，雖與原有建物外觀不同，惟改建後之建物屋頂既有可能
      係與原先建物之屋頂相結合，且增建處亦亟有可能係利用
      原有建物之牆壁向外搭建而附合於原先建物，即難認原有
      建物已因被告改建呈完全滅失的情況。再參以台灣高等法
      院審理89年度上更(一)字第435號被告另案請求原告移轉
      系爭房地之事件中，既經該院囑託中華經建鑑定中心鑑定
      系爭房屋原有建物登記簿謄本記載建物部分及增建部分之
      價值，經中華經建鑑定中心股份有限公司於92年6月間出
      具鑑定報告勘估原有建物現況價值3,624,600元、增建部
      分價值4,139,100元，是原有建物苟有因改建而滅失之情
      ，衡之常情，鑑價公司應無法再予鑑定勘估此部分之價值
      ，足見被告上開所述，應與常情有違，要難採信。」，再
      參新竹市稅務局房屋稅繳納證明，88年、89年、97年、98
      年公告課稅現值，98年為312,800元，雖然系爭房屋之原
      建物已拆除，但其課稅現值一直是存在的，因此原告楊邦
      立即廖敏佐的建物價值應以課稅現值之二分之一即
      156,400元（312,800÷2＝156,400）為其真正價值；又系
      爭房屋若未經被告改建，其使用年限已達20餘年，已無價
      值可言，原告有何權利來分配改建變價之後新建物的價值
      ？
  ２、土地部分：
      系爭土地為丙種建地，依建築法規有建弊率20%之規定，
      縱使原告主張系爭土地所有權為其所有，系爭土地也是法
      定空地，無法申請建照，沒有經濟價值也無法出售，縱有
      價值也必需以公告現值做為依據，系爭土地謄本清楚載明
      使用地類別為丙種建地，公告土地現值為每平方公尺
      12,000元，若政府徵收也是以公告現值做為參考依據，故
      系爭土地是以合併完整的一塊地並可申請建照的原則下才
      有現有公告現值可言，若是無法申請建照的法定空地，其
      公告地價應給予適當的折扣才合理，請本院參酌系爭土地
      真正的經濟價值做公平的裁量。
（七）末至原告陳報系爭房地之課稅現值係涵蓋被告所持有的二
      分之一權利的課稅現值，且原告索取返還不當得利金額係
      以離婚日為起算日，然原告楊淑貴應該清楚其與被告於85
      年間離婚時約定其拋棄系爭房地，嗣雙方提起移轉系爭房
      地訴訟，一、二審均為被告勝訴，直到更審和最高法院93
      年度台上字第173號才正式確定系爭房地所有權歸屬，然
      原告竟將訴訟期間亦納入不當得利本金及利息之計算。另
      原告所指有關系爭房地稅金乙事，與民法第179條返還不
      當得利無涉，蓋國民有納稅義務，對系爭房地所有人依法
      課稅乃稅法的問題，至於何人繳稅請循稅法規定解決。
（八）綜上所述，系爭房屋之原建物早經被告拆除重建而不存在
      ，現有建物係被告新建，故原告楊邦立即廖敏佐並無權利
      ，其主張分割共有物為無理由；而系爭土地已經原告楊淑
      貴無償借與被告蓋屋，使用目的尚存在，是原告楊淑貴自
      不得主張分割系爭土地。原告楊邦立即廖敏佐係被告之親
      生兒子，被告每年尚負擔其扶養費，今原告楊邦立即廖敏
      佐竟對生父提起訴訟，主張生父對其有不當得利，要求支
      付相當費用，豈有斯理，況系爭房地係被告辛苦所得買受
      ，原告楊邦立即廖敏佐係受贈而來，其對被告之此種請求
      ，顯然違背公序良俗、誠信原則。原告楊淑貴否認離婚協
      議、否認雙方同財共居的約定、舉報違規建築、謊報刑事
      毀損、訴請拆屋還地，現提起返還不當得利訴訟等種種行
      為，乃欲藉操弄法律、利用司法來達成其個人報復被告之
      目的等語，資為抗辯。
（九）為此聲明：
  １、原告之訴駁回。
  ２、訴訟費用由原告負擔。
  ３、如受不利之判決，請准供擔保，免為宣告假執行。
三、經查，系爭土地及其上所坐落之房屋（建號為新竹市○○段
    35建號，建物門牌為新竹市○○路648巷104弄23號）原均為
    被告所有，嗣被告於80年1月17日將該系爭房地之二分之一
    所有權贈與原告楊淑貴，而原告楊淑貴復於88年11月23日將
    其對系爭房屋之應有部分，以贈與為原因移轉登記予原告楊
    邦立即廖敏佐，而由原告楊邦立與被告廖政賜各登記系爭房
    屋所有權應有部分二分之一，原告楊淑貴與被告廖政賜各登
    記系爭土地所有權應有部分二分之一，而系爭房屋曾經被告
    於86、87年間僱工進行改建工程等情，業據原告提出之建物
    、土地登記謄本在卷可稽（見本院93年家調字第316號卷第
    80至83頁），並為兩造所不爭執，堪認定為真實。惟原告訴
    請裁判分割共有物及請求被告賠償相當於租金之不當得利，
    則為被告所否認，並以上開情詞置辯，是以本件兩造爭執要
    點厥為：被告辯稱系爭房屋原建物已於86年底因拆除改建而
    滅失，是否可採？系爭土地及房屋是否有不能分割之情事？
    分割共有物究以原物分割或變價分割為適當？原告得否請求
    被告賠償相當於租金之不當得利？金額為何？經查：
（一）被告雖辯稱系爭房屋之原建物已於86年底拆除重建而滅失
      ，原告楊邦立主張分割共有物並無理由，並提出工料估驗
      請款單、平面配置圖、重建前後相片等為證（見前揭卷第
      108至116頁）。惟查，原告楊淑貴曾於93年間以系爭土地
      共有人之身份，主張被告廖政賜未經其同意擅自拆除原建
      物並占用系爭土地建築房屋，訴請被告將系爭房屋拆除，
      並將占用之土地返還。經本院93年度訴字第597號判決原
      告楊淑貴之訴駁回，並於判決理由認定「…觀之兩造所提
      出系爭房屋改建前後之照片，雖可知系爭房屋於改建前外
      觀係紅瓦白牆，1樓、2樓並有三面開放式陽台設計，至改
      建後房屋則係將陽台打除，增建為白色外型之建築物，是
      被告雖有改建系爭房屋，惟證人廖安仁既到庭證述：「(
      問：是否知道大自然房地整修的狀況？)答：有拆掉部分
      增建，並不是全部拆除重建。」等語，顯與被告上開所述
      不一，即難認被告所述原有建物已因其改建達完全滅失之
      情況，得予逕採為真實。況本案經本院送請台灣省建築師
      公會新竹縣市辦事處鑑定：新竹市○○段35建號建物得否
      依土地登記簿謄本，及如新竹市地政事務所建物測量成果
      圖判斷原先登記簿謄本記載之建物，及嗣後增建範圍？及
      依土地登記簿謄本記載之主建物(含附屬建物)，目前與增
      建部分之屋頂是否相結合？又增建處是否利用原有建物之
      牆壁向外搭建？亦經台灣省建築師公會新竹縣市辦事處以
      94年6月22日台建師竹鑑字第94022-3號函覆：因無鑑定標
      的物地上房屋使用原始資料無法鑑定等情(註：系爭新竹
      市○○段35建號建物原先領得新竹市政府工務局核發使用
      執照之資料，經本院向新竹市政府調閱，惟新竹市政府函
      覆該使用執照檔案已遭燒燬，無法提供，本院即檢附新竹
      市政府函文一件予台灣省建築師公會參考)，是被告改建
      系爭房屋後之外觀，雖與原有建物外觀不同，惟改建後之
      建物屋頂既有可能係與原先建物之屋頂相結合，且增建處
      亦亟有可能係利用原有建物之牆壁向外搭建而附合於原先
      建物，即難認原有建物已因被告改建呈完全滅失的情況。
      再參以台灣高等法院審理89年度上更(一)字第435號被告
      另案請求原告移轉系爭房地之事件中，既經該院囑託中華
      經建鑑定中心鑑定系爭房屋原有建物登記簿謄本記載建物
      部分及增建部分之價值，經中華經建鑑定中心股份有限公
      司於92年6月間出具鑑定報告勘估原有建物現況價值3,624
      ,600元、增建部分價值4,139,100元，是原有建物苟有因
      改建而滅失之情，衡之常情，鑑價公司應無法再予鑑定勘
      估此部分之價值，足見被告上開所述，應與常情有違，要
      難採信。四、從而，原告取得系爭土地之時，土地上既有
      被告所有門牌號碼新竹市○○路648巷104弄23號房屋坐落
      ，應認被告所有系爭房屋坐落在系爭土地上，係經過原告
      之同意，而與原告間成立使用借貸之關係，再因原告其後
      既知悉被告有改建系爭房屋之事，卻未表示異議，亦係同
      意被告繼續使用系爭土地，遑論，被告主張其所改建的房
      子，已致原有建物已達完全滅失的情況，既不足採信，是
      原有建物既未達不堪使用之狀態，應認被告借貸系爭土地
      之目的尚未使用完畢，故原告主張被告改建後之系爭房屋
      占用系爭土地，應屬無權占有，委無足採。」，此有本院
      93 年度訴字第597號民事判決附卷可稽（見卷二第45頁反
      面至46頁），並經本院調取全卷核閱無訛。查原告楊淑貴
      與被告廖政賜均為該案之當事人，而有關系爭房屋之原有
      建物是否已因被告改建而滅失及原告楊淑貴是否知悉被告
      改建系爭房屋並同意被告繼續使用系爭土地等情，在該案
      件兩造已充分辯論，互展攻防，該案判決並無顯然違背法
      令之情形，兩造亦未提出新資料足以推翻原判斷，則該判
      決之結果，對本件而言，應有爭點效之適用，亦即該案之
      裁判有拘束本件之效力（最高法院88年台上字第557號判
      決、88年台上字第2230號判決參照）。本院基於相同資料
      ，亦認定被告改建系爭房屋時，應為原告楊淑貴所明知，
      原告楊淑貴既未表示異議，應認係同意被告繼續使用系爭
      土地，另被告係利用原有建物增建而附合於原先建物，原
      有建物並未滅失。是被告仍辯稱系爭房屋之原建物已因拆
      除重建而滅失，原告楊邦立主張分割為無理由云云，顯無
      可採。
（二）按各共有人，除法令另有規定外，得隨時請求分割共有物
      。但因物之使用目的不能分割或契約訂有不分割之期限者
      ，不在此限，民法第823條第1項定有明文。本件被告雖抗
      辯稱系爭房屋之重建為原告楊淑貴所知情並同意，雙方已
      成立無償借貸關係，故在該借貸關係尚未終止前，使用目
      的既尚存在，原告楊淑貴不得請求分割系爭土地云云。惟
      所謂「因物之使用目的不能分割」，係指共有物繼續供他
      物之用，而為其物之利用所不可缺，或為一權利之行使所
      不可缺者而言（最高法院50年台上字第970號判例意旨參
      照）。例如：界牆、區分所有建築物之共有基地及共有之
      道路等即係所謂「因物之使用目的不能分割」之適例。查
      系爭土地移轉予原告楊淑貴之時，土地上已有系爭房屋存
      在，嗣被告就系爭房屋為改建，亦為原告楊淑貴所知悉並
      同意，應認被告與原告楊淑貴間，就系爭土地成立使用借
      貸關係，業經本院認定如前，且此使用借貸期限，係至系
      爭房屋不堪使用為止，亦不因原告楊淑貴請求分割系爭土
      地而受有影響，被告就分割後之系爭土地仍得依上揭使用
      借貸關係而主張有權占有，故系爭土地並無因物之使用目
      的不能分割之情形，被告上開所辯，尚無足採。又原告主
      張兩造間就系爭土地及房屋並無不分割之協議，且兩造不
      能協議分割之方法之事實，為被告所不爭執，亦堪認定，
      則揆諸上揭法律規定，原告訴請分割，即屬有據。
（三）按所謂建築物增建之附屬物，係指於原獨立之建築物所增
      建之建築，已具有構造上之獨立性，但在使用功能上，與
      原建築物係作一體利用，欠缺使用上之獨立性，為不具獨
      立性之建築，而從屬於獨立之原建築物者而言。增建之附
      屬物，因不符建築物獨立性之要求，不得為物權之客體；
      增建之建築物，如已具構造上之獨立性，及使用上之獨立
      性，則屬獨立之建築物，自得為物權之客體。又所謂具有
      使用上之獨立性，係指該部分建築物，與一般建築物相同
      ，可作為一建築物單獨使用，有獨立之經濟效用者而言。
      判斷增建部分，是否具有使用上之獨立性，須斟酌其對外
      通行之直接性，增建部分之面積、隔間及向來之利用狀況
      ，暨增建部分之利用機能與原有建築物之依存程度等情形
      定之。最高法院著有92年度台上字第998號判決意旨可資
      參照。查系爭房屋於改建前為1至3層加強磚造建物，1樓
      、2樓有三面開放式陽台設計，面積合計為171.16平方公
      尺，改建後則將陽台打除，擴建為1至4層加強磚造建物，
      增建部分面積為390.95平方公尺，前經另案台灣高等法院
      囑託中華經建鑑定中心鑑定在卷，此經本院調取本院87年
      訴字第660號所有權移轉登記事件全卷核閱無訛（見該卷
      台灣高等法院89年上更(一)字第435號卷第62頁），並有
      改建前後照片附卷可稽（見93年度家調字第316號卷第115
      、116頁），惟改建後之系爭房屋，2、3、4樓均使用室內
      之樓梯上、下樓，且出入均仰賴系爭房屋1樓大門及車庫
      與起居室間相鄰之小門，另屋後為駁坎及圍牆，無門戶可
      供出入等情，業經本院履勘現場屬實，並製有勘驗筆錄在
      卷可稽（見卷三第30 頁）。亦即前開未辦理保存登記之
      增建物，係利用已為保存登記之原有建物結構體所搭建，
      與原有建物現況已難以區別，且二者係共用同一大門或車
      庫進出，足見增建部分與已登記建物乃係一體使用，並無
      結構上及使用上之獨立性，尚難認有單獨之所有權。從而
      ，上述增建部分應屬原有新竹市○○段35建號房屋所有權
      擴張之範圍，無論由何人出資興建，均應由雅溪段35建號
      房屋所有人取得所有權。又系爭房屋乃為原告楊邦立與被
      告所共有，應有部分各2分之1，已如前述，則系爭房屋應
      受分割之範圍，應包含前述未辦保存登記之增建物在內。
      至被告辯稱前開增建物乃由其出資興建乙節，固為原告所
      不爭，堪信屬實。惟依民法第811條、第816條之規定，動
      產因附合而為不動產之重要成分者，不動產所有人取得動
      產所有權。其因而喪失權利受有損害者，得依關於不當得
      利之規定請求償金。故系爭房屋之增建部分於完成加工（
      動產添附於不動產）後，其所有權即歸屬於系爭房屋所有
      權人所有，而為兩造所共有，縱被告因此而受有損害，亦
      係其是否另依不當得利之法律關係，向原告楊邦立請求返
      還不當得利之問題，尚難以此對抗原告，是其此部分之抗
      辯，不足為採。
（四）按分割之方法不能協議決定者，法院得因任何共有人之聲
      請，命為以原物分配於各共有人，或於原物分配顯有困難
      時變賣共有物以價金分配於各共有人，或以原物之一部分
      分配於各共有人，他部分變賣，以價金分配於各共有人。
      民法第824第2項定有明文。又分割共有物時，法院應參酌
      當事人之聲明、共有物之性質、經濟效用及全體共有人利
      益等公平決之。另分割共有物，以消滅共有關係為目的，
      法院裁判分割共有土地時，除因該土地內部分土地之使用
      目的不能分割（如為道路），或部分共有人仍願維持共有
      關係，應就該部分土地不予分割或准該部分共有人成立新
      共有關係外，應將土地分配於各共有人單獨所有，最高法
      院69年台上字第1831號判例意旨參照。查系爭新竹市○○
      段1564地號土地，地目建，面積337.02平方公尺，為同段
      35建號房屋及其未辦保存登記之增建物（門牌號碼新竹市
      ○○路648巷104弄23號）之基地，而改建後之系爭房屋，
      2、3、4樓均使用室內之樓梯上、下樓，出入均仰賴系爭
      房屋1樓大門及車庫與起居室間相鄰之小門，另屋後為駁
      坎及圍牆，無門戶可供出入等情，已詳如前述。是本件共
      有之房地如採原物為分割，依前開說明，分割共有物乃以
      消滅共有關係為目的，法院裁判分割共有土地時，除因該
      土地內部分土地之使用目的不能分割（如為道路），或部
      分共有人仍願維持共有關係，應將土地分配於各共有人單
      獨所有，但系爭土地已全部作為系爭建物及增建物之建築
      基地使用，且土地為被告與原告楊淑貴共有，房屋則為被
      告與原告楊邦立共有，若予原物分割將造成部分建物與土
      地所有人分離之不利益，且原告楊淑貴亦明示拒絕就系爭
      土地繼續與被告維持共有，從而本件土地以原物為分割顯
      有困難。再者，建物部分依上述之說明，若以樓層作區隔
      而為分割，因各樓層均需使用內部之樓梯上、下樓及對外
      通行，亦將造成兩造使用上之不便，而有違經濟效益。是
      本院審酌兩造之利益，並顧及社會資源與經濟效益，認為
      應以變價分割之方法，變賣共有物分配價金為適當。從而
      ，原告楊淑貴與被告共有坐落新竹市○○段1564地號土地
      ，地目建，面積337.02平方公尺土地；及其上同段35建號
      房屋及其未辦保存登記之增建物准予變賣，所得土地部分
      價金，按原告楊淑貴與被告應有部分各2分之1之比例分配
      ，房屋部分價金，按原告楊邦立與被告應有部分各2分之1
      之比例分配之。
（五）末按無法律上之原因而受利益，致他人受損害者，應返還
      其利益；不當得利之受領人，除返還其所受之利益外，如
      本於該利益更有所取得者，並應返還。但依其利益之性質
      或其他情形不能返還者，應償還其價額。民法第179條、
      第181條分別定有明文。又無權占有他人房屋，所受利益
      為使用房屋本身，尚非租金；只是依該占有使用之利益，
      其性質不能返還原形，依法應返還價額，而其價額即相當
      於租金之數額計算。復按城市地方房屋之租金，以不超過
      土地及其建築物申報總價額年息百分之10為限。土地法第
      97條亦著有明文。經查，系爭房屋為原告楊邦立與被告所
      共有，應有部分各2分之1，於原告楊淑貴與被告離婚後，
      系爭房屋即由被告交付其子女廖安淇、廖安仁使用迄今，
      為被告所不爭（見卷三第74頁），惟原告楊邦立為被告之
      子，其就系爭房屋之所有權2分之1復自被告輾轉繼受而來
      ，則於其未為反對之意思表示前，應認其有默視其父即被
      告繼續使用系爭房屋之應有部分，方為合理。又原告楊邦
      立係於93年3月20日由其法定代理人楊淑貴以存證信函通
      知被告給付租金並收回系爭房屋及土地，此有新竹科學園
      郵局第67號存證信函及回執附卷可稽（見93年度家調字第
      316號卷第29、30頁），惟被告迄未返還而仍繼續占有系
      建物，顯係超越其權利範圍而為使用收益，則依上開規定
      ，原告楊邦立自得請求被告返還自通知翌日即93年3月21
      日起，依其應有部分之比例計算相當於租金之不當得利，
      至其另請求85年6月原告楊淑貴離婚日起算至93年3月20日
      止之不當得利部分，即乏所據。又系爭土地之申報地價為
      為每平方公尺3,120元，有土地登記謄本在卷可憑（見93
      年度家調字第14頁），另系爭建物目前則無申報價額，惟
      經稅捐機關核定之現值則為312,800元，有新竹市稅務局
      98年房屋稅繳納證明書及臺灣省北區國稅局財產歸屬資料
      清單在卷可參（見卷三第48、99頁），本院認目前建物既
      無申報價額之制度，則以課稅現值作為決定租金參考之依
      據自無不可，是系爭土地及建物之申報總價應為1,364,
      302元（計算式：3120×337.02＋312800＝1,364,302）。
      再查，系爭土地及建物坐落於新竹市青草湖郊區之大自然
      別墅社區，距市區開車約十至十五分鐘，附近均作住宅使
      用，並無何商業活動，被告亦僅將系爭土地及建物作住居
      使用，為兩造所不爭執，復經本院履勘現場無誤。本院審
      酌上情及現今社會經濟狀況，認原告楊邦立主張以申報總
      價年息百分之10計算相當於租金之損害，尚嫌過高，應以
      年息百分之3計算，始為允當。準此，原告楊邦立併請求
      被告應給付自93年3月21日起至98年12月1日止之不當得利
      賠償金116,443元（計算式：1,364,302×3﹪×5.69年×1
      ／2＝116,443，元以下四捨五入），及自98年12月1日起
      至返還系爭房屋之日止，另應按年給付原告楊邦立相當於
      不當得利之賠償金20,465元（計算式：1,364,302×3﹪×
      1／2＝20,465，元以下四捨五入），即屬有據，應予准許
      ，逾此部分之請求，即乏所據，應予駁回。又被告與原告
      楊淑貴間，就系爭土地成立使用借貸關係，且使用期限至
      系爭房屋不堪使用為止，已如前述，亦即被告就系爭房屋
      占用系爭土地乃有合法權源，是原告楊淑貴主張被告無權
      占用系爭土地，並請求被告給付自85年6月離婚之日起至
      98年12月1日止之損害金564,418元，及自98年12月1日起
      至返還系爭土地之日止，另應按年給付原告楊淑貴相當於
      不當得利之賠償金128,998元，為無理由，應予駁回。
四、從而，原告基於民法第823條第1項、第824條第2項規定之法
    律關係，請求裁判分割兩造共有之系爭土地及建物，為有理
    由，應予准許，並諭知如主文第1項所示之分割方法。另原
    告楊邦立依民法第179條規定之法律關係，請求告應給付原
    告楊邦立116,443元及自民事全辯論意旨狀之繕本送達被告
    翌日即98年12月11日起至清償日止，按年息百分之5計算之
    利息，並自98年12月1日起至被告返還系爭房屋之日止，按
    年給付原告楊邦立20,465元，為有理由，應予准許。至原告
    逾上開各項金額之請求，則於法不合，不應准許。
五、本件事證已臻明確，兩造其餘攻擊防禦方法及未經援用之證
    據，核於判決之基礎及結果均無影響，無庸一一論列，附此
    敘明。
六、本件判決所命被告給付原告金額之部分未逾50萬元，依民事
    訴訟法第389條第1項第5款規定，應依職權宣告假執行；此
    部分原告雖陳明願供擔保請求宣告假執行，惟僅係促請本院
    為上開宣告假執行職權之發動；另原告其餘請求給付金額而
    經駁回之部分，其假執行之聲請已失所附麗，應併駁回之。
據上論結，本件原告之訴為一部有理由，一部無理由，依民事訴
訟法第79條、第80條之1、第85條第1項前段、第389條第1項第5
款，判決如主文。
中    華    民    國    99    年    11    月    26    日
                  民事第二庭    法  官  楊明箴
以上正本係照原本作成。
如對本判決上訴，須於判決送達後 20 日內向本院提出上訴狀。
如委任律師提起上訴者，應一併繳納上訴審裁判費。
中    華    民    國    99    年    11    月    26    日
                                書記官  林欣宜

司法院資訊處製作；財團法人民間司法改革基金會備份。
